【裁判字號】    95,選訴,21
【裁判日期】    951208
【裁判案由】    賄選
【裁判全文】
臺灣屏東地方法院刑事判決              95年度選訴字第21號
公  訴  人  臺灣屏東地方法院檢察署檢察官
被      告  甲○○
選任辯護人  尤挹華律師
上列被告因賄選案件，經檢察官提起公訴（95年度選偵字第39號
），本院判決如下：
    主  文
甲○○對於有投票權之人，交付賄賂，而約其投票權為一定之行
使，處有期徒刑年肆月。褫奪公權肆年。扣案之新臺幣肆仟元
沒收。
    事  實
一、甲○○為屏東縣獅子鄉第18屆鄉民代表候選人朱生之妻姊
    ，為使朱生能順利當選，竟基於對有投票權人交付賄賂，
    而約其投票權為一定行使之犯意，於民國95年5 月15日18時
    許，前往乙○○○位於屏東縣獅子鄉丹路村巴士巷21號之1
    住處，並詢問乙○○○戶籍內具投票權之票數，經乙○○○
    告知有6 票後（設籍於乙○○○戶籍內之成員共6 人，惟其
    中魯怡雯因尚未滿20歲無投票權，乙○○○誤其已有投票權
    而告知家中有6 票），甲○○為使設籍於乙○○○戶籍內有
    投票權之人均能投票予朱生，遂以每票現金新臺幣（下同
    ）1,000 元之代價，交付現金6,000 元之賄款予乙○○○，
    約定其中1,000 元係乙○○○於上開鄉民代表投票日需投票
    予朱生之代價外，並囑咐乙○○○將其餘現金5,000 元轉
    交給該戶籍內其餘有投票權之人，並代為轉知於選舉投票日
    當天投票予朱生，預備對乙○○○戶籍內其餘有投票權之
    人交付賄賂，惟乙○○○尚未將上開現金5,000 元交付予其
    餘有投票權人前，即自電視報導得知收賄將觸犯刑章，乙○○○因恐自身觸犯法律，遂主動向警方報案並交付上開賄款
    現金6,000 元，始查獲上情。
二、案經臺灣屏東地方法院檢察署檢察官指揮屏東縣警察局枋寮
    分局偵查起訴。
    理  由
壹、程序方面：
一、證人乙○○○、丙○○之警詢筆錄，均不具證據能力：
    按刑事訴訟法新制採改良式當事人進行主義，為保障被告防
    禦權及維護直接審理與言詞審理原則，刑事訴訟法第159 條
    第1 項規定：「被告以外之人於審判外之言詞或書面陳述，
    除法律有規定者外，不得作為證據。」酌採英美法之傳聞法
    則，復於第159 條之1 至第159 條之5 增設例外規定，以應
    實務需要，俾符實體真實發現之訴訟目的。是以，證人乙○○○、丙○○於警詢時之警詢筆錄，均係被告以外之人於審
    判外之書面陳述，依上開規定，原則上均不得作為證據。
二、證人乙○○○於偵查中之證述，具證據能力：
    按被告以外之人於偵查中向檢察官所為陳述，除顯有不可信
    之情況者外，得為證據，同法第159 條之1 第2 項定有明文
    。偵查中對被告以外之人（包括證人、鑑定人、告訴人、被
    害人及共同被告等）所為之偵查筆錄，或被告以外之人向檢
    察官所提之書面陳述，性質上均屬傳聞證據。惟現階段刑事
    訴訟法規定檢察官代表國家偵查犯罪、實施公訴，依法其有
    訊問被告、證人及鑑定人之權，證人、鑑定人且須具結，而
    實務運作時，檢察官偵查中向被告以外之人所取得之陳述，
    原則上均能遵守法律規定，不致違法取供，其可信度極高，
    職是，被告以外之人前於偵查中已具結而為證述，除反對該
    項供述得具有證據能力之一方，已釋明「顯有不可信之情況
    」之理由外，不宜以該證人未能於審判中接受他造之反對詰
    問為由，即遽指該證人於偵查中之陳述不具證據能力。查證
    人乙○○○於偵查中之證述，已依法具結，其未曾提及檢察
    官在偵查時有不法取供之情形，而被告、辯護人亦未曾釋明
    上開證述有何顯不可信之情況，且證人乙○○○業於本院審
    理時到庭，並以證人身分具結後接受交互詰問，自已保障被
    告之詰問權，是以，證人乙○○○於偵查中之前開證述，依
    刑事訴訟法第159 條之1 第2 項之規定，自得為證據。
貳、實體方面：
一、訊據被告甲○○固坦承有交付現金6,000 元之事實，惟矢口
    否認有何賄選之犯行，辯稱：我交付現金6,000 元給證人乙○○○是借款，而非賄款，證人乙○○○是於95年4 月14日
    開口向我借錢的，我是於95年4 月15日拿到證人乙○○○家
    借給她的云云。經查：
(一)、上開事實，業據證人乙○○○於偵查中具結證稱：被告於95
    年5 月15日晚上6 點，到我家找我，我在我家庭院坐，被告
    就問我家有幾票，我說6 票，被告就偷偷塞6,000 元給我，
    要我支持朱生選鄉民代表；因為我家戶口名簿上本來有6
    個成員，而且這6 個人都實際住在我家，所以我才說6 票；
    我們是同村的，沒有恩怨等語（見偵卷8 頁）。復於本院審
    理時到庭具結證稱：被告係在今年5 月中旬拿6,000 元給我
    ，當時被告說是選舉的錢，問我家有幾人，1 人1,000 元，
    我說6 人拿6,000 元，被告說朱生，我知道朱生選鄉民
    代表；我是主動自首，因為我看電視知道賄選是犯法的，聽
    人講說不能拿人家選舉的錢，如果拿的話會怎麼樣，很多人
    拿了錢已經怎麼樣了等語（見本院卷第43頁反面至第45頁）
    ，經核證人徐魯靜雪之上開證詞並無齟齬之處，且均係經具
    結後所為之陳述，如有不實即須受偽證罪之處罰，而參以被
    告自承：我與證人徐魯靜雪是同村莊的，我做生意時偶爾會
    跟乙○○○聊一下天等語（見本院卷第50頁），顯見被告與
    證人乙○○○間並無恩怨仇隙，證人乙○○○自無設詞誣陷
    被告之理。此外，復有現金6,000 元扣案及證人乙○○○之
    戶口名簿影本1 份在卷可證，堪認證人魯徐靜上開證詞應足
    憑採，被告確有交付賄賂予證人乙○○○及預備藉由證人乙○○○交付賄賂予其餘有投票權人，圖使渠等於選舉投票當
    天均能投票予候選人朱生甚明。
(二)、被告雖否認有何賄選犯行，並以前揭情詞置辯。惟查：證人
    乙○○○為67歲之老年人，每月領有老人年金3,000 元，且
    證人乙○○○於95年3 月、4 月、5 月連續3 個月及於95年
    8 月、9 月連續2 個月均未提領老人年金，有卷附中華郵政
    股份有限公司枋山郵局客戶歷史交易清單2 紙、證人乙○○○國民身分證影本1 紙在可稽（見本院卷第34頁、第40頁）
    ，是依上開交易清單所載證人乙○○○提款情形觀之，證人
    乙○○○平日生活所需並不虞匱乏，要否，其於老人年金撥
    入郵局帳戶時必會提領一空，豈可能連續數月未曾提領以供
    生活所需。又證人乙○○○擁有自己的房子，且其子女均會
    按月給付生活費，並不需要跟人借錢，亦未曾向被告借過錢
    ；其與被告不是什麼朋友，只是碰到面會聊天，因為被告去
    我們那邊賣粽子，只有聊一下而已等情，業據證人乙○○○
    於本院審理時具結證述明確（見本院卷第45頁反面、第46頁
    ），核與證人丙○○於本院審理時具結證稱：我與證人徐魯
    靜雪是母女關係，母親的經濟狀況還好，是我們兄弟姐妹4
    人每月提供生活費，我們給母親的生活費約3,000 元至5,00
    0 元不等；家中開支無需向別人借貸，我母親與被告無債務
    關係；我母親每月有15,000元可用，是買菜用的，平常她和
    我弟弟魯正志2 人在家吃飯等語大致相符（見本院卷第46頁
    反面、第47頁）；另觀之卷附證人乙○○○住宅照片，該房
    屋屬三層樓之透天厝，房屋外觀新穎，相較於附近之矮舊平
    房，顯得相當舒適寬敞，由此俱見證人乙○○○之經濟狀況
    尚佳，實無向被告舉債之必要。況證人乙○○○之郵局存款
    迄至95年4 月已逾6,000 元，是倘證人乙○○○果因缺錢需
    向人借貸，衡情，其應會先提領自身存款以應急，惟依上開
    郵局歷史交易清單所示，證人乙○○○於95年4 月、5 月間
    均無提領紀錄，顯見證人乙○○○於95年4 月間確無向他人
    借款之必要；再徵之證人乙○○○前並未曾向被告借款，且
    被告與證人乙○○○並不是什麼朋友，只是生意上的客戶，
    會跟證人乙○○○聊一下天；平常不會到證人乙○○○家中
    走動等情，亦據被告供陳在卷（見本院卷第50頁），是衡之
    被告與證人乙○○○間平日既未互動頻繁，且無金錢往來，
    被告自不可能因證人乙○○○開口借錢，即於翌日主動將現
    金6,000 元送至證人乙○○○家中，故被告上開所辯，顯與
    常情相悖，尚難採信。
(三)、辯護人雖辯稱：證人乙○○○家中僅有5 人有投票權，倘被
    告要行賄，怎會不知證人乙○○○家中確實有投票權之人數
    而交付現金6,000 元；且屏東縣獅子鄉第18屆鄉民代表候選
    人安雲霞與證人乙○○○有親戚關係，被告自不可能對證人
    乙○○○行賄；又證人乙○○○未在第一時間報警，而遲至
    95年6 月7 日才報案，此均有待斟酌云云。查被告與證人乙○○○平日往來並不頻繁，且未曾到過證人乙○○○家，被
    告對證人乙○○○家中成員實際年齡，自難以明確知悉，因
    此，被告始會詢問證人乙○○○家中有幾票，而證人乙○○○為高齡67歲之老者，已如前述，其不知法律規定年滿20歲
    始有投票權，將當時年僅18歲之魯怡雯誤認具有投票權，而
    告知被告其戶籍內有6 票，致被告因而交付現金6,000 元之
    賄款，即非不可想像之事。至另一候選人安雲霞與證人乙○○○固具遠親關係，然此是否為被告行賄當時業已知悉，尚
    非無疑，況屏東縣獅子鄉非屬大城鎮，同村莊之人多具有遠
    親關係，此由被告之前夫與證人乙○○○間亦具親戚關係（
    見本院卷第50頁反面），亦可明瞭；再者，證人乙○○○雖
    於95年5 月15日收賄後，遲至95年6 月7 日始前去報案，然
    此係因證人乙○○○事後自電視報導得知收賄之嚴重後果，
    心生害怕，才會去報案並交付賄款6,000 元之情，已據其供
    明在卷，已如前述，且倘證人乙○○○自始即欲藉此打擊候
    選人朱生以支持安雲霞，則證人乙○○○理應會在收受被
    告所交付之現金6,000 元後，立即持之向警方報案檢舉，豈
    會遲至95年6 月7 日始前去報案。是以，辯護人上開所辯，
    顯均難據以為被告有利之證明，自不足採。
(四)、至辯護人另聲請傳喚證人陳何水雲、王利吉、勝桐光、石瑞
    明等人到庭證明被告與證人乙○○○間之債務關係及95年5
    月15日被告未前往證人乙○○○住處等情，惟本件被告交付
    賄賂及預備交付賄賂之事實已臻明確，而無再調查之必要，
    爰依刑事訴訟法第163 條之2 第2 項第3 款規定，認為辯護
    人上開聲請為不必要，應予駁回，附此敘明。
(五)、綜上所述，勾稽互核，本件事證明確，被告犯行堪以認定。
二、查本件被告交付現金6,000 元予證人乙○○○收受時，已明
    示以每票現金1,000 元之代價，對於有投票權人約為投票權
    一定之行使，而收受之證人乙○○○對於上開現金交付意涵
    ，亦有明確認知，且知悉除其本身1 票有現金1,000 元外，
    另外現金5,000 元係被告預備藉其交付並約其戶籍內其餘有
    投票權人為投票權一定之行使之意，故綜合社會價值觀念、
    授受雙方之認知及其交付現金之客觀情狀以觀，足認該現金
    之交付、收受與投票權約為一定行使間，具有對價關係無疑
    。故核被告對證人乙○○○交付現金1,000 元賄款之行為，
    係犯公職人員選舉罷免法第90條之1 第1 項之交付賄賂罪。
    上開行為雖同時該當於刑法第144 條第1 項之投票行賄罪，
    惟因公職人員選舉罷免法第90條之1 第1 項之交付賄賂罪與
    刑法第144 條之投票行賄罪間，具有特別法與普通法關係，
    自應優先適用公職人員選舉罷免法第90條之1 第1 項之交付
    賄賂罪處斷。被告另交付證人乙○○○現金4,000 元賄款（
    即扣除無投票權之魯怡雯賄款1,000 元現金，理由詳後述）
    ，期使證人乙○○○將之轉交予其戶籍內其餘有投票權人，
    均係在預備階段，所為係犯公職人員選舉罷免法第90條之1
    第2 項之預備交付賄賂罪。又被告上開交付賄賂行為及預備
    交付賄賂行為，係以一行為同時完成，且係侵害同一國家法
    益，自僅應論以情節較重之交付賄賂罪。至被告預備交付魯
    怡雯之現金1,000 元賄款，因魯怡雯為無投票權人，而與公
    職人員選舉罷免法第90條之1 第2 項預備交付賄賂罪之構成
    要件有間，是被告此部份犯行，自不成立預備交付賄賂罪，
    而本件起訴事實業已明確記載魯怡雯為無投票權人，顯未將
    被告此部分犯行列在起訴範圍內，本院自毋庸審理，附此敘
    明。爰審酌選舉乃民主政治最重要之表徵，須由選民評斷候
    選人之才德、品行、學識、操守、政見而選賢與能，其攸關
    國家政治之良窳甚鉅，而賄選為敗壞選風之主要根源，不得
    使金錢介入選舉，抹滅實行民主政治之真意，被告為求其支
    持之候選人順利當選，竟對有投票權人交付賄賂，危害選舉
    風氣，破壞選舉公平性，且犯罪後猶飾詞圖卸，難認其有悔
    意，並考量被告係以現金行賄、行賄之人數、次數、賄款金
    額，且衡酌被告前僅有傷害前科，素行尚可及其國小畢業，
    智識程度不高、家庭經濟屬小康，生活狀況尚可等一切情狀
    ，量處如主文所示之刑。又被告係犯公職人員選舉罷免法第
    5 章妨害選舉罷免處罰之罪，且經本院宣告如主文所示之有
    期徒刑，已詳如上述，應併依公職人員選舉罷免法第98條第
    3 項之規定，宣告褫奪公權4 年。
三、再公職人員選舉罷免法第90條之1 第3 項固規定預備或用以
    行求期約或交付之賄賂，不問屬於犯人與否，沒收之。但如
    其賄賂已交付與有投票權之人收受，因收受者係犯刑法第14
    3 條第1 項之投票受賄罪，其所收受之賄賂應依同法條第2
    項之規定沒收之，如全部或一部不能沒收時，追徵其價額。
    故犯投票行賄罪者，其已交付之賄賂，自應依刑法第143 條
    第2 項規定，於其對向共犯所犯投票受賄罪為沒收或追徵其
    價額之從刑宣告，不得再依上開公職人員選舉罷免法規定沒
    收（最高法院91年度台上字第77012 號判決參照）。查被告
    固交付證人乙○○○現金6,000 元，除其中現金1,000 元係
    交付證人乙○○○之賄款及預備交付予魯怡雯之現金1,000
    元賄款應予扣除外，其餘現金4,000 元係被告預備交付予證
    人乙○○○戶籍內其餘有投票權之人，已如前述，是以，扣
    案之現金4,000 元係被告預備交付賄賂之款項，應依公職人
    員選舉罷免法第90條之1 第3 項規定，不問屬於犯人與否沒
    收之。至另扣案之現金1,000 元，係交付證人乙○○○收受
    之賄賂，應於證人乙○○○所涉投票受賄案件，依刑法第14
    3 條第2 項規定宣告沒收，自無庸再依公職人員選舉罷免法
    第90條之1 第3 項規定，宣告沒收。又另扣案之現金1,000
    元，係預備交付予魯怡雯之賄款，因其為無投票權人，不成
    立預備交付賄賂罪，已如前述，自無庸為沒收之諭知。
據上論斷，應依刑事訴訟法第299 條第1 項前段，公職人員選舉
罷免法第90條之1 第1 項、第3 項、第98條第3 項，刑法第11條
、第37條第2 項，判決如主文。
本案經檢察官鍾仁松到庭執行職務。
中    華    民    國    95    年    12    月    8     日
                  刑事第二庭   審判長法  官  羅森德
                                     法  官  陳海寧
                                     法  官  蘇碧珠
以上正本證明與原本無異。
如不服本判決，應於收受送達後10日內向本院提出上訴書狀。
中    華    民    國    95    年    12    月    8     日
                                     書記官  賀燕花
附錄本案論罪科刑法條全文
公職人員選舉罷免法第90條之1：
對於有投票權之人，行求期約或交付賄賂或其他不正利益，而約
其不行使投票權或為一定之行使者，處3 年以上10年以下有期徒
刑，得併科新臺幣1 百萬元以上1 千萬元以下罰金。
預備犯前項之罪者，處 1 年以下有期徒刑。
預備或用以行求期約或交付之賄賂，不問屬於犯人與否，沒收之
。
犯第1 項或第2 項之罪，於犯罪後6 個月內自首者，減輕或免除
其刑；因而查獲候選人為正犯或共犯者，免除其刑。
犯第1 項或第2 項之罪，在偵查中自白者，減輕其刑；因而查獲
候選人為正犯或共犯者，減輕或免除其刑。


司法院資訊處製作；財團法人民間司法改革基金會備份。
